臺灣高等法院刑事判決　　　　　　　　　　　　　九十一年度上易字第一八六三號
　　上　訴　人　臺灣臺北地方法院檢察署檢察官
　　被　　　告　丙○○　男　民.
　　　　　　　　乙○○　女　民.
右上訴人因被告詐欺等案件，不服臺灣臺北地方法院九十年度易字第一二五五號，中
華民國九十一年五月九日第一審判決（起訴案號：臺灣臺北地方法院檢察署八十八年
度偵字第二○六二一號），提起上訴，本院判決如左：
    主  文
原判決關於丙○○部分撤銷。
丙○○共同行使偽造私文書，足以生損害於他人，處有期徒刑參月，如易科罰金，以
參佰元折算壹日。
其他上訴駁回。
    事  實
一、丙○○及綽號「小梁」、「小楊」之不詳姓名成年男子，共同意圖為自己不法之
    所有，基於犯意之聯絡，利用丙○○任職於鴻福休閒渡假機構（簡稱鴻福機構）
    （另以鴻福健康事業股份有限公司為公司登記）之機會，在中國時報刊登鴻福機
    構徵人之啟事，並留下00000000號電話供應徵者聯絡，嗣孟慶瑋依該徵
    人啟事，撥打上揭電話求職，經「小楊」接聽後，與孟慶瑋約定於民國（以下同
    ）八十八年七月二日下午四時三十分許，在台北市○○路四十號二樓阿囉哈西餐
    廳內碰面，由「小楊」及丙○○依「小梁」指示，以經理身份出面與甲○○洽談
    應徵工作事宜，並佯以應徵工作要收保證金之名義，要求甲○○交付財物，使甲○○因而陷於錯誤，交付新台幣（以下同）一萬三千元及行動電話一具予「小楊
    」，得手後「小楊」即藉故離去，嗣丙○○亦以接聽電話為由離開現場，甲○○
    因察覺有異，乃尾隨丙○○返回當時位於台北市○○路六號四樓之鴻福機構查看
    ，經甲○○向鴻福機構現場人員查詢告以翌日再來，甲○○復於八十八年七月三
    日上午前往鴻福機構找丙○○，丙○○見狀為掩飾上情，利用鴻福機構訓練新人
    之際，先意圖為自己不法之所有，未經該機構負責人丁○○同意，擅自竊取該機
    構八十八年七月三日之新人教育訓練簽到本內附之簽到單一份，由上開不詳之成
    年男子其中之一人載明：「一、茲收到一萬三千元現金，三萬五千元全新手機作
    為日領一千元保證錄用金。二、簽到即錄用當天可獲九萬元會員卡一張（會員卡
    製作期為第一天後五日內發還）。三、鴻福集團如違約須賠償九萬六千元」等文
    句，並在文句下方使用剪貼影印方式得來之「鴻福健康事業股份有限公司」印章
    ，表示上開文句出自該公司之意思，持以供甲○○簽到，使甲○○誤以為自己已
    獲得鴻福機構之錄取僱用，致生損害於甲○○及鴻福健康事業股份有限公司。嗣
    甲○○查詢得知自己並未獲鴻福機構僱用，始知受騙。
二、案經甲○○訴由臺灣臺北地方法院檢察署檢察官偵查起訴。
    理  由
一、訊據被告丙○○矢口否認有與「小梁」、「小楊」共同詐欺取財之犯行，辯稱：
    伊本身亦係上網登記找工作，伊於八十八年七月二日接到鴻福機構電話而依「小
    梁」指示，前往阿囉哈西餐廳參加面試，當天到場時，「小楊」已經在場，伊依
    指示請甲○○在餐廳裡等候面試的副理，次日伊未與甲○○見面，簽到單非伊供
    甲○○簽名，伊於警訊中所言均非真實，伊對於甲○○所言交付財物之事均不知
    情等語。惟查：（一）、右揭犯罪事實，業據被害人甲○○於警訊時及原審訊問
    時指述綦詳，其於原審調查期日更明確指稱：「我是看報紙廣告應徵工作，我打
    電話過去約在外面，對方兩個人出來跟我接洽，一個是小楊先到，另一個是丙○○後到，他們兩人輪流跟我說要我先繳錢，錢作為保證金，說會給我一張卡，我
    有交錢給他們，後來小楊先走，又一通電話來，丙○○也走了‧‧‧隔天我去公
    司找丙○○，丙○○拿員工簽到簿給我簽，簽完後丙○○叫我回去」、「（問：
    七月二日第一次見面時丙○○以何身份跟你談話？）丙○○是經理」、「（問：
    你七月三日簽的是否這張？）（提示簽到單）是的，是丙○○拿給我簽的‧‧‧
    簽完後丙○○影印一張給我，並告訴我今天沒什麼人，要我回去」、「（問：七
    月二日見面時小楊如何介紹丙○○給你認識）他說這是另外一位經理」、「（問
    ：七月三日在鴻福公司交簽到簿給你的人確實是丙○○嗎？）確定」等語（參原
    審卷第四七頁、第四八頁、第五七頁，相類之指訴，另參照原審卷第一八九頁、
    第一九０頁），另有甲○○提出之鴻福集團八十八年七月三日員工簽到單影本附
    卷可稽（參偵查卷第十五頁）；（二）、被告丙○○於警訊中自承：八十八年七
    月二日下午伊打該支000000000號電話兼職，而對方自稱小楊，其告知
    伊可作副總直屬經理，指示伊到台北市○○路啊囉哈西餐廳內三十六桌找小孟及
    小梁，並叫伊裝出要有經理氣勢，不要讓人感覺是第一天上班之樣子，伊到餐廳
    後即以經理頭銜告知甲○○說在餐廳等副總來面試，八十八年七月三日中午至鴻
    福公司拿簽到單正本予甲○○簽，並交付影本一份予甲○○等語（參偵查卷第三
    頁反面、第四頁正面），並於原審調查時供稱：警訊時確曾陳述拿簽到簿給甲○○簽名等情（參原審卷第五二頁），核與被害人之指訴大致相符；（三）、鴻福
    機構以鴻福健康事業股份有限公司為公司登記，有該公司營利事業登記證、公司
    執照在卷可參（參偵查卷第八一頁、第八二頁）。證人即該公司負責人丁○○於
    原審證稱：卷附簽到單影本上之章為公司章，一般員工要使用需上簽呈，一開始
    看到簽到單就是影本，我們公司內部根據影本研判該公司章是影印公司其他文件
    上的公司章，剪貼後再影印此份簽到單等語（參原審卷第一四０頁至第一四二頁
    ），證人即該公司業務部副總經理於原審證稱：卷附簽到單下方這些文字不會記
    載在簽到單上等語（參原審卷第二二四頁），證人即該公司之職員鄭永銘於原審
    證稱：七月三日簽到單不見，從來未發生過此事，公司章平常由行政部門保管，
    設在行政部門或特別助理部門，簽到單上不可能有公司章，也沒有那些文字，只
    有單純簽到而已等語（參原審卷第一○五頁、第一○六頁）證人即該公司業務部
    副董兼行政（內勤主管）黃麗惠於原審證稱：簽到單上面的印章是伊保管，蓋在
    系爭簽到單上之印章非伊所蓋，當時拿到簽到單是影本，公司大章不可能蓋在簽
    到單上，大章蓋在簽到單可能是有人取得蓋有大章之股東大會或客戶合約書影印
    而來，簽到單上之三項手寫文字非伊所寫，簽到單正本找不到，收到的是影本等
    語（參原審卷第一五三頁至第一五五頁）；綜上三點，堪認被告丙○○確有與「
    小楊」、「小梁」事先商議，於八十八年七月二日由被告以經理身份出面與被害
    人甲○○洽談面試之事，並與小楊共同要求甲○○交付財物做為應徵工作之保證
    金，並於次日提供簽到單供甲○○簽名後，交付影本做為收據，以掩飾其犯行。
    被告丙○○上開辯解，要係卸責之詞，自無足採。本件事證明確，被告丙○○犯
    行堪以認定。
二、核被告丙○○所為，係犯刑法第三百三十九條第一項之詐欺取財罪、第三百二十
    條第一項竊盜罪、第二百十六條、第二百十條行使偽造私文書罪。被告丙○○偽
    造之低度行為為行使之高度行為所吸收，不另論罪。被告丙○○所犯上開三罪，
    係犯一罪而其方法或結果之行為犯他罪名，為牽連犯，應從一重之行使偽造私文
    書罪處斷。被告丙○○與綽號「小梁」、「小楊」之成年男子，就本件犯行有犯
    意聯絡及行為分擔，為共同正犯。公訴人之起訴書雖未論及行使偽造私文書罪，
    惟因與起訴之犯罪事實具有牽連犯之裁判上一罪關係，本院自得審理，附此敘明
    。
三、原審以被告丙○○，事證明確，予以論罪科刑，固非無見。惟查，原審未就被告
    丙○○另涉及行使偽造私文書罪加以論斷，已有未洽，又對於公訴人起訴書所指
    被告丙○○觸犯之刑法第三百二十條第一項竊盜罪，認不成立犯罪，亦有未洽。
    檢察官上訴意旨認被告丙○○犯有竊盜罪，指摘原判決不當，為有理由，應由本
    院將被告丙○○部分撤銷改判。爰審酌被告丙○○不思循正當途徑賺取財物，而
    出面以經理名義，向謀職者詐財，其行為之非難性非低，惟犯罪所得僅一萬三千
    元及手機一具，所生損害不大，且被告丙○○於本案之犯罪主導性非高，及其行
    為手段、動機、犯罪後態度等一切情狀，量處如主文所示之刑。又被告丙○○行
    為後，刑法第四十一條業於九十年一月十日修正公佈施行，並於同年月十二日生
    效，關於易科罰金之條件經修正為同法條第一項前段「犯最重本刑為五年以下有
    期徒刑以下之刑之罪，而受六個月以下有期徒刑或拘役之宣告，因身體、教育、
    職業、家庭之關係或其他正當事由，執行顯有困難者，得以一元以上三元以下折
    算一日，易科罰金」，是比較新舊法結果，以新法較有利於被告，應依刑法第二
    條第一項前段適用裁判時之法律，依修正後刑法第四十一條第一項前段規定，就
    主文所示被告丙○○之宣告刑，諭知易科罰金之折算標準。被告丙○○與共犯「
    小楊」、「小梁」共同竊得使用之簽到單，並未扣案，未證明現仍存在，顯已滅
    失，其上之偽造印文，爰不另為沒收之諭知，併此敘明。
四、公訴意旨另以：被告乙○○就右開犯罪事實欄所示之事實，與丙○○，以及綽號
    「小楊」、「小梁」具有共犯關係，由乙○○於八十八年七月三日上午十一時許
    ，在台北市○○○路○段一○三號十二樓，利用鴻福機構訓練新人之際，意圖為
    渠等不法之所有，未經負責人丁○○同意，擅自竊取該公司當日新人簽到單一份
    ，再交由丙○○供甲○○簽到，並載明「茲收到一萬三千元現金及行動電話」等
    文句，用以使孟某誤以為其確已經獲得上揭機構之錄取，而對先前交付之財物不
    以為意，因認被告乙○○與丙○○等人共同涉犯刑法第三百二十條第一項竊盜罪
    及同法第三百三十九條第一項詐欺取財罪。
五、按犯罪事實應依證據認定之，無證據不得推定其犯罪事實；被告之自白，不得作
    為有罪判決之唯一證據，仍應調查其他必要之證據，以察其是否與事實相符，刑
    事訴訟法第一百五十四條、第一百五十六條第二項分別定有明文。又事實之認定
    ，應憑證據，如未能發現相當證據，或證據不足以證明，自不能以推測或擬制之
    方法為裁判基礎；認定犯罪事實所憑之證據，雖不以直接證據為限，間接證據亦
    包括在內，然而無論直接證據或間接證據，其為訴訟上之證明，須於通常一般之
    人均不致有所懷疑，而得確信其為真實之程度者，始得據為有罪之認定，倘其證
    明尚未達到此一程度，而有合理之懷疑存在而無從使事實審法院得有罪之確信時
    ，即應由法院為諭知被告無罪之判決，最高法院四十年台上字第八六號、七十六
    年台上字第四九八六號判例可資參照。而共同被告所為不利於己之供述，固得採
    為其他共同被告犯罪之證據，惟此項不利之供述，依刑事訴訟法之規定，仍應調
    查其他必要之證據，以察其是否與事實相符，自難專憑此項供述，為其他共同被
    告犯罪事實之認定，亦有最高法院三十一年上字第二四二三號判例足資參照。訊
    據被告乙○○堅決否認有何公訴人所指之右開犯行，辯稱：伊不知丙○○等人詐
    騙甲○○財物之事，因簽到單有專人保管，不可能於八十八年七月三日竊取鴻福
    集團員工簽到單，更無拿簽到單給丙○○。伊在警察局接受訊問時，自稱當時在
    場，惟事實上伊於當日上午前往振興醫院就診，下午一時許才到公司，上午根本
    未至新進員工訓練會場，警訊筆錄記載不正確等語。
六、本件公訴人認被告乙○○與丙○○等人涉有竊盜、詐欺罪嫌，無非係以共犯丙○○於警訊之自白、告訴人甲○○之指訴、證人丁○○之證稱及附卷之鴻福機構員
    工簽到簿影本為其起訴之主要論據。惟查：（一）、共同被告丙○○於警訊時雖
    陳稱：於八十八年七月三日依小楊以手機指示，於中午至鴻福公司向乙○○拿取
    簽到單正本給甲○○簽名，其照辦供甲○○簽完後，影印一份給甲○○，另正本
    交還乙○○等語（參偵查卷第四頁正面），其於原審九十年九月十三日調查時自
    承其確於警訊時為前開供述。然共同被告丙○○於警訊時所為不利於被告馮愛琳
    之陳述，嗣經丙○○否認其真實性，且除被告丙○○之警訊筆錄外，別無其他補
    強證據，無從擔保該共同被告丙○○關於被告乙○○行為之陳述與事實相符，不
    得據以作為認定被告馮愛琳涉嫌本件共同詐欺及竊取簽到單犯罪之唯一證據；（
    二）、證人丁○○於警訊時雖指稱：上述簽到單正本於八十八年七月三日十一時
    許在台北市○○○路○段一○三號十二樓新進員工訓練中心會場為鄔吉全、乙○○所竊等語（參偵查卷第十頁反面）。惟經檢察官傳喚丁○○訊以：「馮女有無
    竊取簽到單？」，證人丁○○明確證稱：「沒有。」等語甚詳（參偵查卷第七七
    頁反面），其於原審到庭更結證稱：警訊時之所以稱簽到單係乙○○、鄔吉全所
    竊，是因為丙○○說是乙○○拿簽到單給他的等語（參原審卷第七十頁）。足見
    證人丁○○於警訊中指訴被告乙○○涉竊盜等罪嫌，係依其聽聞共同被告丙○○
    之傳述而來，顯屬傳聞證據，不足以證明被告馮愛琳與共同被告丙○○涉有竊盜
    、詐欺犯行；（三）、被害人甲○○於警訊時僅言及其遭小楊及丙○○等男子出
    面詐取財物之經過，並未指訴乙○○參與相關之犯行，被害人甲○○於原審更明
    白指稱：整個過程乙○○沒有參與等語（參原審卷第四九頁），是依卷證資料有
    關甲○○之指訴，尚不足憑以認定乙○○就前述詐欺、竊盜犯行與丙○○等人有
    犯意聯絡及行為分擔；（四）、被告乙○○於警訊時雖曾自承：八十八年七月三
    日在新進員工訓練當時在場，是陪同參加等語（參偵查卷第七頁反面），惟該自
    白並無其他補強證據可資佐證，至多僅能證明被告乙○○於八十八年七月三日鴻
    福機構新進員工訓練當日曾經到場，尚無從直接證明其有竊取該日公司員工簽到
    單並進而為詐欺之犯行。況被告乙○○確於八十八年七月三日上午十一時左右赴
    財團法人振興復健醫學中心眼科檢查，除有被告乙○○於原審提出之病歷表一份
    在卷可參外（參原審卷第三七頁），並有該中心九十年十月二二日（九○）振醫
    字第九五○號函在卷可按（參原審卷第八○頁），被告乙○○既有上開赴醫院就
    診之證明，其辯稱並未竊取簽到單並進而行騙一節，非不可信。綜上所述，公訴
    人起訴所憑之事證，均無從認定被告乙○○有竊取本案簽到單供被告丙○○等人
    詐欺甲○○之共同詐欺取財、竊盜犯行。此外，復查無其他積極證據足資證明被
    告乙○○有公訴人所指之犯罪，依照前揭說明，應認本件不能證明被告乙○○犯
    罪。
七、原審以不能證明被告乙○○犯罪，而為無罪判決之諭知，核無不合。公訴人上訴
    意旨仍執陳詞，並以：簽到單並非被告乙○○等人被授權所得保管、持有之物，
    其未經所有人同意，擅自取用該簽到單作為遂行其詐欺犯行之工具，且使用後恐
    東窗事發，亦未將該簽到單放回原處，逕自納入自己實力支配之下，應有竊盜之
    犯行。被告乙○○於原審提出之振興醫院就診單一份，欲證明案發當日其不在現
    場，惟共同被告丙○○於警訊中自承：於八十八年七月三日早上約九時許小楊打
    手機給我，叫我中午至鴻福公司跟同事乙○○拿簽到單正本給甲○○簽，而我有
    照辦，孟簽完之後有影印一份給孟，另正本有交還給乙○○等語，其陳述係屬任
    意性，且與證人丁○○、黃麗惠於原審證稱：當日確有看到被告乙○○在犯罪現
    場等語相符，且該醫院就診紀錄僅能證明其曾於當日至該醫院就診，無法證明於
    犯罪發生當時不在現場，被告乙○○於警訊時亦曾自白於當日在公司現場等語，
    執以指摘原判決不當，本件既無積極證據證明被告犯罪，如前所述，應認公訴人
    上訴為無理由，應予駁回。
據上論斷，應依刑事訴訟法第三百六十八條、第三百六十九條第一項前段、第三百六
十四條、第二百九十九條第一項前段，刑法第二條第一項前段、第二百十六條、第二
百十條、第三百二十條第一項、第三百三十九條第一項、第二十八條、第五十五條後
段、第四十一條第一項前段，罰金罰鍰提高標準條例第一條前段、第二條，判決如主
文。
本案經檢察官費玲玲到庭執行職務。
中      華      民      國    九十一    年     十二     月    二十六    日
                            臺灣高等法院刑事第十三庭
                                審判長法  官  蔡    燉
                                      法  官  盧  彥  如
                                      法  官  鄧  振  球
右正本證明與原本無異。
如不服本判決應於收受送達後十日內向本院提出上訴書狀，其未敘述上訴之理由者並
得於提起上訴後十日內向本院補提理由書（均須按他造當事人之人數附繕本）。
                                      書記官  洪  秋  帆
中      華      民      國    九十一    年     十二     月    三十一    日
附錄：本案論罪科刑法條全文
刑法第二百一十六條
行使第二百十條至第二百十五條之文書者，依偽造、變造文書或登載不實
事項或使登載不實事項之規定處斷。
刑法第二百一十條
偽造、變造私文書，足以生損害於公眾或他人者，處五年以下有期徒刑。
